【裁判字號】    89,上訴,574
【裁判日期】    890607
【裁判案由】    偽造文書等
【裁判全文】
臺灣高等法院刑事判決                            八十九年度上訴字第五七四號
    上  訴  人  臺灣新竹地方法院檢察署檢察官
    被      告  乙○○○
    選任辯護人  洪大明
                彭大炎
右上訴人因被告偽造文書等案件，不服臺灣新竹地方法院八十八年度易字第七五二號
，中華民國八十八年十二月九日第一審判決（起訴案號：臺灣新竹地方法院檢察署八
十八年度偵字第四○四六號）提起上訴，本院判決如左：
    主  文
原判決撤銷。
乙○○○連續行使偽造私文書，足以生損害於他人，處有期徒刑拾月。緩刑參年。
    事  實
一、乙○○○於民國八十四年九月起，召集袁秀容、黃金婷、溫福春等共三十八人參
    加以其為會首之互助會，會期至八十七年十一月止，每人每會為新台幣（下同）
    一萬元，採外標制，約定每月四日上午九時，在乙○○○所服務之國立交通大學
    文書組辦公室開標。詎乙○○○竟基於概括犯意，意圖為自己不法之所有，於八
    十五年七月四日，未得到袁秀容之授權同意，竟在上開投標地點，偽填袁秀容之
    簽名在其所寫之二千元標單上，作為袁秀容競標該月互助會款標單而偽造私文書
    ，並持以行使參與投標，向其他會員佯稱是由袁秀容得標，使其他活會會員誤認
    為該月之互助會款係由袁秀容得標，致陷於錯誤而交付乙○○○當月之互助會款
    ，乙○○○於收取活會會員所繳之會款後，亦未將該會款交付袁秀容，擅自挪為
    他用，而詐得該活會會員之互助會款；嗣互助會期於八十七年十一月結束後，袁
    秀容多次向乙○○○催索尾會之互助會款未果，始知受騙。
二、乙○○○又於民國八十六年五月起，召集袁秀容、陳莉平等四十四人，參加以其
    為會首之互助會，會期至九十年一月止，每人每會為一萬元，採內標制，約定每
    月四日上午九時，在乙○○○所服務之國立交通大學文書組辦公室開標。詎乙○
    ○○竟基於前開意圖為自己不法所有之概括犯意，復於八十七年一月四日，未得
    到袁秀容之授權同意，竟在上開投標地點，偽填袁秀容之簽名在其所寫之二千四
    百元標單上，作為袁秀容競標該月互助會款標單而偽造私文書，並持以行使參與
    投標，向其他會員佯稱是由袁秀容得標，使其他活會會員誤認為該月之互助會款
    係由袁秀容得標，致陷於錯誤而交付乙○○○當月之互助會款，乙○○○於收取
    活會會員所繳之會款後，亦未將該會款交付袁秀容，擅自挪為他用，而詐得該活
    會會員之互助會款。
三、案經被害人袁秀容訴由台灣新竹地方法院檢察署檢察官偵查起訴及移送併辦。
        理  由
一、右開事實，業據被告乙○○○於本院調查、審理中供承不諱，並據告訴人袁秀容
    於本院調查審理中指訴明確，並有上開二個互助會之會員名單在卷可查。被告於
    原審坦承有於八十五年七月四日，以袁秀容之名義書寫標單，並將該月之互助會
    款擅自留為己用，雖其於原審否認有偽造文書及詐欺之犯意，辯稱：以袁秀容名
    義書寫標單投標，是袁秀容要伊在當月替他標會，有經他同意的，事後沒有將互
    助會款交付給袁秀容，則是因伊兒子生意失敗，替兒子舉債一時週轉不靈等云云
    。經查：告訴人袁秀容陳稱，八十五年七月那次他沒有委請被告標會，他有委請
    被告標會是在八十七年九月以後（見原審法院八十八年拾月二十六日訊問筆錄）
    ，且被告於檢察官偵查時，亦坦承並未告知告訴人（偵查卷第十六頁），及有以
    二千元冒標，並自己簽下袁秀容名字寫二千元之標單騙其他會員之事實（見偵查
    卷第十六頁及五十頁背面），再被告確有向前開互助會員，佯稱八十五年七月之
    互助會是由袁秀容所得標，使互助會員陷於錯誤而交付互助會款予被告等情，亦
    經證人即互助會員黃金婷結證在卷（見偵查卷第二十一頁背面）。此外，並有證
    人黃金婷所提出之記載會員名字及得標時間、金額之互助會員名冊一紙附卷可稽
    。足認被告於原審否認犯罪，為卸責之詞，不足採信。被告於本院之自白及告訴
    人前開指訴，應與事實相符而可採信。被告確有偽造標單之私文書，並持以行使
    投標，並詐得互助會款之事實，被告右揭犯行事證明確，堪以認定。
二、核被告所為，係犯刑法第二百十六條、第二百十條之行使偽造私文書罪，及第三
    百三十九條第一項之詐欺取財罪。其偽造袁秀容之署押乃係偽造私文書之部分行
    為，而其偽造私文書之低度行為應為行使偽造私文書之高度行為所吸收，均不另
    論罪；被告以一詐欺行為觸犯詐欺數活會會員罪名，為想像競合犯，應從一重處
    斷。再被告所犯之行使偽造私文書罪與詐欺取財罪二罪間，有方法結果之牽連關
    係，為牽連犯，應依刑法第五十五條規定從一重之行使偽造私文書罪論斷。其前
    後二次犯行，犯罪方法相同，而犯構成要件相同之罪名，顯係基於概括犯意反覆
    為之，應依連續犯以一罪論，並加重其刑。被告八十七年一月之犯行（移送併辦
    ），雖未經於起訴書敘及，惟與起訴部分，有裁判上一罪之關係，為起訴效力所
    及，自應併予審理，附此敘明。
三、另移送併辦（八十八年度偵字第六四三一號）意旨以：被告參加以甲○○為會首
    之互助會，於八十七年八月得標後，交付幾期之會款後，即不再繳會款，因認被
    告前開犯行與右揭詐欺犯行有連續犯之裁判上一罪關係，爰移送併辦等語。惟按
    犯罪事實應依證據認定之，無證據不得推定其犯罪事實，刑事訴訟法第一百五十
    四條定有明文。又告訴人之告訴，係以使被告受刑事訴追為目的，是其陳述是否
    與事實相符，更應調查其他證據以資審認，最高法院五十二年台上字第一三００
    號著有判例可資參照。訊之被告堅詞否認有此部分之詐欺犯行，辯稱是因經濟上
    週轉不靈，沒辦法再繳會錢等語。經查：被告是於八十七年五月參加告訴人甲○
    ○之前開互助會二會，並於同年六月、八月各標得互助會款，於標得互助會款後
    ，並持續繳納會款至同年十一月，此已據告訴人供承在卷（見原審法院八十八年
    十一月二十五日審理筆錄）。再依告訴人所提出之互助會單一紙所示，被告於得
    標後仍持續繳納會款至八十七年十一月，其後始未再繳納會款，是被告所辯其係
    因事後經濟困難，始未再繳款一節，應可採信。從而，尚難以此事後因被告無力
    再繳會款，即認為被告於參加告訴人之互助會或標會之始已有詐欺之意圖。此外
    ，復查無其他積極證據足證被告確有此部分之詐欺犯行，自無從以詐欺罪相繩，
    故與右揭有罪判罪部分無連續犯之裁判上一罪關係，無從併予審究，檢察官上訴
    猶指此部分被告仍有詐欺犯行，自有未合，附此敘明。
四、原審法院對被告論罪科刑，固非無見。惟原判決對被告八十七年一月之犯行部分
    ，未予審究，自有未合，檢察官上訴指摘原判決不當，即非全無理由，自應由本
    院將原判決撤銷改判，爰審酌被告並無前科，品行尚佳，年齡已近六十歲，又為
    將屆退休之公務員，且是因其子生意失敗，為償還兒子之債務，致罹刑典、犯罪
    後已坦承犯行，與告訴人和解等一切情狀，量處如主文第二項所示之刑。復查被
    告未曾受有期徒刑以上刑之宣告，有本院被告全國前案紀錄表在卷可按，渠為子
    債務致罹刑章，且年屆退休，亦準備以退休金作為償債之用，有決議書可稽。經
    此次偵審程序及罪刑之宣告，應知所警惕，信無再犯之虞，本院認為所宣告之刑
    以暫不執行為適當，爰宣告緩刑三年，以觀後效，並啟自新。本件被告冒標所偽
    造之標單及其上偽造之署押，未經扣案，且依民間互助會之習慣，標單均未留存
    ，而於開標後不久時日，即予棄置無存，而本件被告冒標迄今，已有數年，則標
    單顯已棄置不存在，已無從沒收，故不另為沒收之諭知。
據上論斷，應依刑事訴訟法第三百六十九條第一項前段、第三百六十四條，刑法第五
十六條、第二百十條、第二百十六條、第三百三十九條第一項、第五十五條、第七十
四條第一款，罰金罰鍰提高標準條例第一條前段，判決如主文。
本案經檢察官李金定到庭執行職務。
中      華      民      國    八十九    年      六      月      七      日
                              臺灣高等法院刑事第十四庭
                                  審判長法  官  陳  祐  輔
                                        法  官  陳  國  文
                                        法  官  蔡  國  在
右正本證明與原本無異。
如不服本判決應於收受送達後十日內向本院提出上訴書狀，其未敘述上訴之理由者並
得於提起上訴後十日內向本院補提理由書（均須按他造當事人之人數附繕本）。
                                        書記官  丁  華  平
中      華      民      國    八十九    年      六      月      九      日
附錄：本判決論罪科刑法條全文
刑法第二百十條：
偽造、變造私文書，足以生損害於公眾或他人者，處五年以下有期徒刑。
刑法第二百十六條：
行使第二百十條至第二百十五條之文書者，依偽造、變造文書或登載不實事項或使登
載不實事項之規定處斷。


司法院資訊處製作；財團法人民間司法改革基金會備份。
